【裁判字號】    99,竹簡,480
【裁判日期】    991230
【裁判案由】    返還消費借貸款
【裁判全文】
臺灣新竹地方法院民事簡易判決         99年度竹簡字第480號
原      告  臺灣銀行股份有限公司
法定代理人  張明道
訴訟代理人  古兆柱
            金甌
被      告  余文明
            黃玉香即余聲炎之繼.
            余亭萱即余聲炎之繼.
            余雪華即余聲炎之繼.
兼上三人共
同訴訟代理  余文銓
人
上列當事人間返還消費借貸款事件，本院於民國99年12月16日辯
論終結，判決如下：
    主      文
被告黃玉香、余亭萱、余雪華、余文銓應於其繼承被繼承人余聲
炎之遺產範圍內，與被告余文明連帶給付原告新臺幣壹拾陸萬伍
仟柒佰伍拾元，及如附表所示之利息、違約金。
訴訟費用由被告黃玉香、余亭萱、余雪華、余文銓於其繼承被繼
承人余聲炎之遺產範圍內，與被告余文明連帶負擔。
本判決得假執行。
    事實及理由
壹、程序方面：
一、按當事人得以合意定第一審管轄法院，但以關於由一定法律
    關係而生之訴訟為限；前項合意，應以文書證之，民事訴訟
    法第24條第1、2項分別定有明文。本件依被告黃玉香、余亭
    萱、余雪華、余文銓之被繼承人余聲炎及被告余文明與原告
    所簽訂之放款借據(就學貸款專用)約定，合意以本院為系爭
    借據契約涉訟時之第一審管轄法院，嗣余聲炎於民國(下同)
    96年3月8日死亡後，其所遺之本件債務由被告黃玉香、余亭
    萱、余雪華、余文銓繼承，故本件被告黃玉香、余亭萱、余
    雪華、余文銓之住所或非在本院轄區，惟揆諸上開說明，本
    院對本件訴訟自有管轄權，合先敘明。
二、本件被告余文明經合法通知，未於言詞辯論期日到場，核無
    民事訴訟法第386條各款所列情形，爰依原告聲請，由其一
    造辯論而為判決。
貳、實體方面：
一、原告起訴主張：
(一)被告余文明於90至95年就讀新竹縣私立明新科技大學期間，
    邀同余聲炎擔任連帶保證人，分別於(1)91年2月20日與原告
    訂立新臺幣(下同)25,713元之放款借據(就學貸款專用)；(2)
    91年8月27日與原告訂立借款額度290,000元之放款借據(就
    學貸款專用)，約定自91年12月起至被告余文明完成本教育
    階段學業之日止，憑借款人出具撥款通知書分筆動用，被告
    余文明共動用2筆，小計45,331元；(3)93年9月7日與原告訂
    立借款額度800,000元之放款借據(就學貸款專用)，約定自
    93年12月起至被告余文明完成本教育階段學業之日止，憑借
    款人出具撥款通知書分筆動用，被告余文明共動用4筆，小
    計94,706元。又上開3筆借款均約定自申請貸款之本教育階
    段學業通常應完成日後滿1年之日起1年內分12期依年金法按
    月攤還本息，每1學期借款得有1年償還期間，於最後教育階
    段學業通常應完成或服完兵役後滿1年之日起，其借款利息
    由借款人自行負擔，利率部分則分別約定(1)按滿1年之日當
    時原告基本放款利率加0.5%計算，嗣後隨基本放款利率變動
    而調整；(2)按原告與教育部議定之就學貸款利率計算，嗣後
    如經原告與教育部重新議定時，自重新議定日起改按重新議
    定之利率計算，如本借款債務依約定視為全部到期並經原告
    轉列催收款項時，自轉列催收款項之日(99年2月26日)起，
    改按轉列催收款項日原告基本放款利率加年率0.5%固定計算
    ；(3)按中華郵政股份有限公司1年期定期儲蓄存款機動利率
    減0.1%加計加碼年率計算，指標利率每3個月調整1次，加碼
    年率由教育部每年檢討調整1次，如本借款債務依約定視為
    全部到期並經原告轉列催收款項時，自轉列催收款項之日
    (99年2月26日)起，改按轉列催收款項日本借款利率加年率
    1%固定計算。另上開3筆借款均約定倘借款人不依約償還本
    息時，除自逾期日起按借款利率計付逾期利息外，對應付未
    付本息自應還款日起，逾期6個月以內者，按本借款利率百
    分之10，逾期6個月以上者，按本借款利率百分之20計付違
    約金。
(二)詎被告余文明自98年8月1日應還日起即未依約履償，屢經催
    討無效，尚欠本金165,750元及如附表所示之利息、違約金
    迄未清償，依前述約定，應一次全數清償。而上開3筆借款
    之連帶保證人余聲炎業於96年3月8日死亡，被告黃玉香、余
    亭萱、余雪華、余文銓為其繼承人，自應承受被繼承人余聲
    炎之債務，於繼承被繼承人余聲炎之遺產範圍內與被告余文
    明負連帶清償之責，為此爰依消費借貸、連帶保證及繼承之
    法律關係提起本件訴訟。並聲明：如主文第1項所示。
二、被告黃玉香、余亭萱、余雪華、余文銓則以：系爭債務之連
    帶保證人余聲炎業於96年3月8日死亡，而系爭債務係連帶保
    證人余聲炎死亡後始發生(98年8月1日)，依民法第1148條第
    2項及其施行法第1條之2第1項規定，余聲炎之繼承人黃玉香
    、余亭萱、余雪華、余文銓就系爭債務僅於繼承余聲炎之遺
    產範圍內負清償責任，而余聲炎之遺產扣除喪葬費後無可供
    繼承之遺產，是被告黃玉香、余亭萱、余雪華、余文銓自無
    清償系爭債務之義務，原告應向系爭債務之借款人余文明請
    求清償等語，資為抗辯。
三、本院之判斷：
(一)原告主張之前揭事實，業據其提出與所述相符之放款借據(
    就學貸款專用)、就學貸款放出查詢單、利率資料、繼承系
    統表、就學貸款撥款通知書、本院99年5月11日新院燉民慎
    字第10353號函、戶籍謄本等件為證，且為被告黃玉香、余
    亭萱、余雪華、余文銓所不爭執，而被告余文明經受合法通
    知均未到庭，亦均未提出書狀作任何聲明或陳述，自堪信原
    告之主張為真實。
(二)按消費借貸者，謂當事人一方移轉金錢或其他代替物之所有
    權於他方，而約定他方以種類、品質、數量相同之物返還之
    契約，民法第474條第1項定有明文；連帶債務之債權人，得
    對於債務人中之一人，或數人，或其全體，同時或先後請求
    全部或一部之給付，民法第474條第1項及第273條第1項分別
    定有明文。又稱保證者，謂當事人約定一方於他方債務人不
    履行債務時，由其代負履行責任之契約，同法第739 條定有
    明文。另保證債務之所謂連帶，係指保證人與主債務人負同
    一債務，對於債權人各負全部給付之責任者而言，此就同法
    第272條第1項規定連帶債務之文義參照觀之甚明，最高法院
    45年臺上字第1426號著有判例可資參照。次按，繼承人自繼
    承開始時，除本法另有規定外，承受被繼承人財產上一切權
    利、義務；繼承人對於被繼承人之債務，負連帶責任，亦分
    別為97年1月2日修正前之民法第1148條本文及第1153條第1
    項所規定。末按，繼承在民法繼承編中華民國97年1月4日前
    開始，繼承人對於繼承開始後，始發生代負履行責任之保證
    契約債務，由其繼續履行債務顯失公平者，得以所得遺產為
    限，負清償責任，民法繼承編施行法第1條之2第1項亦定有
    明文。
(三)經查，本件被告余文明既為系爭債務之債務人，而被告黃玉
    香、余亭萱、余雪華、余文銓為系爭債務連帶保證人余聲炎
    之繼承人，且均未依法向法院為拋棄繼承或限定繼承之聲明
    ，是依前揭規定與說明，被告黃玉香、余亭萱、余雪華、余
    文銓就系爭債務應於其繼承被繼承人余聲炎之遺產範圍內，
    與被告余文明負連帶清償之責。
(四)從而，原告依消費借貸、繼承及連帶保證之法律關係，請求
    被告黃玉香、余亭萱、余雪華、余文銓應於其繼承被繼承人
    余聲炎之遺產範圍內，與被告余文明連帶給付原告如主文第
    1項所示之金額、利息及違約金，即無不合，應予准許。
四、假執行之宣告：
    本件係依民事訴訟法第427條第1項適用簡易訴訟程序所為被
    告敗訴之判決，爰依民事訴訟法第389條第1項第3款之規定
    ，依職權宣告假執行。
五、據上論結：本件原告之訴為有理由，依民事訴訟法第436條
    第2項、第385條第1項前段、第85條第2項、第389條第1項第
    3款，判決如主文。
中    華    民    國    99    年    12    月    30    日
                  新竹簡易庭  法  官  彭淑苑
以上正本係照原本作成。
如對本判決上訴，須於判決送達後20日內向本院提出上訴狀。
如委任律師提起上訴者，應一併繳納上訴審裁判費。
中    華    民    國    99    年    12    月    30    日
                              書記官  王恬如

司法院資訊處製作；財團法人民間司法改革基金會備份。
